臺灣臺中地方法院刑事判決
110年度金訴字第1188號
公  訴  人  臺灣臺中地方檢察署檢察官
被      告  黃信凱


上列被告因詐欺等案件，經檢察官提起公訴（110年度偵字第271
57號），被告就被訴事實為有罪之陳述，經本院聽取當事人意見
後，本院合議庭裁定由受命法官獨任依簡式審判程序審理，判決
如下：
    主    文
乙○○犯三人以上共同詐欺取財罪，處有期徒刑壹年壹月。
    犯罪事實
一、乙○○貪圖不法利益，於民國110年1月某日起，參與由真實姓
    名、年籍資料不詳、綽號「JASON」、「奧」、「大蔡」等
    三位成年人以上之人所共同組成之詐欺集團（所涉參與犯罪
    組織罪嫌，前業經臺灣臺中地方檢察署檢察官以110年度偵
    字第14805號、第17604號、第21003號、第22054號、第2205
    9號、第22585號提起公訴，由本院110年度金訴字第792號判
    處有期徒刑，此部分罪名不在本件起訴、審理範圍），負責
    提供自己所有之國泰世華商業銀行帳號0000000000000號帳
    戶（下稱系爭國泰銀行帳戶）帳號及網路銀行帳號密碼供詐
    欺集團成員使用，待款項匯入後，或由其提領款項之車手工
    作，可獲得提領款項之1%為報酬，亦任由詐欺集團成員可使
    用系爭帳戶之網路銀行帳號密碼將款項轉出。謀議既定，乙
    ○○即與上開詐欺集團其他成員共同意圖為自己不法之所有，
    基於三人以上詐欺取財、掩飾或隱匿特定犯罪所得來源之犯
    意聯絡，推由所屬詐欺集團某其他成員，於110年1月8日10
    時52分許，以通訊軟體LINE暱稱「惠婷」向甲○○佯稱：可購
    買虛擬貨幣進行投資獲利，致甲○○陷於錯誤，於110年1月30
    日9時38分許，匯款新臺幣（下同）9萬9000元至系爭國泰銀
    行帳戶（除上述匯款外，另有匯款至其他帳戶，於此不贅載
    ），該款項隨即由詐欺集團成員以系爭國泰銀行帳戶之網銀
    帳號密碼而將款項轉出，藉此製造金流斷點，致無從追查上
    開款項之去向，而掩飾、隱匿該犯罪所得。嗣甲○○察覺有異
    ，報警處理而查獲上情。
二、案經甲○○訴由新北市政府警察局永和分局報告臺灣臺中地方
    檢察署檢察官偵查起訴。
    理    由
一、本件被告乙○○所犯並非死刑、無期徒刑或最輕本刑有期徒刑
    3年以上之罪，亦非高等法院管轄第一審案件，且於準備程
    序進行中，被告就被訴事實為有罪之陳述，經告知被告簡式
    審判程序之旨，並聽取公訴人、被告意見後，本院合議庭裁
    定進行簡式審判程序，是本件之證據調查，依刑事訴訟法第
    273條之2及第159條第2項規定，不受同法第159條第1項、第
    161條之2、第161條之3、第163條之1及第164條至第170條規
    定之限制，合先敘明。
二、訊據被告對前開事實坦承不諱，核與證人即告訴人甲○○指訴被詐情節大致相符（見偵卷第79頁至第87頁），並有內政部警政署反詐騙諮詢專線紀錄表、甲○○提供之網路銀行交易紀錄翻拍畫面、嘉義市政府警察局第一分局竹園派出所受理各類案件紀錄表、受理刑事案件報案三聯單、國泰世華商業銀行存匯作業管理部110年10月7日國世存匯字第1100161238號函附帳號0000000000000號帳戶開戶資料及交易明細表在卷可佐（見偵卷第131至133頁、第145頁、第155頁至第157頁、第235至237頁第249頁、第259頁至第261頁、第333頁至第335頁、第355頁至第360頁）。足認被告自白與事實相符，被告上開犯行事證業臻明確，應依法論科。
三、論罪科刑
（一）按洗錢防制法業於105年12月28日修正公布，並於106年6
      月28日生效施行（下稱新法）。修正前該法（下稱舊法）
      第1條揭櫫之立法目的為「防制洗錢，追查重大犯罪」，
      而本次修法後修正為「為防制洗錢，打擊犯罪，健全防制
      洗錢體系，穩定金融秩序，促進金流之透明，強化國際合
      作」，其立法目的及保護法益，已自單純國家對重大（特
      定）犯罪之追訴及處罰，擴增至防制洗錢體系之健全、金
      融秩序之穩定及透明金流軌跡之建置。至於洗錢犯罪本質
      在於影響合法資本市場並阻撓偵查，且洗錢之行為包含處
      置（即將犯罪所得直接予以處理）、多層化（即為使偵查
      機關難以追查金流狀況，以迂迴層轉、化整為零之多層化
      包裝方式，掩飾或隱匿特定犯罪所得）及整合（即收受、
      持有或使用他人犯罪所得，使該犯罪所得披上合法之外衣
      ，回歸正常金融體系）等各階段行為，其模式不祗一端，
      故為澈底打擊洗錢犯罪，新法乃參照相關國際標準建議及
      公約之洗錢行為定義，將洗錢行為之處置、多層化及整合
      等各階段，全部納為洗錢行為，而於新法第2條規定：「
      本法所稱洗錢，指下列行為：一、意圖掩飾或隱匿特定犯
      罪所得來源，或使他人逃避刑事追訴，而移轉或變更特定
      犯罪所得。二、掩飾或隱匿特定犯罪所得之本質、來源、
      去向、所在、所有權、處分權或其他權益者。三、收受、
      持有或使用他人之特定犯罪所得。」以求與國際規範接軌
      。從而，行為人對於特定犯罪所得，基於洗錢之犯意，參
      與整體洗錢過程中任一環節之處置、分層化或整合行為，
      致生新法所保護法益之危險者，即應屬新法所欲禁絕之洗
      錢行為，至該行為是否已使特定犯罪所得轉換成合法來源
      之財產，則非所問。其中，所謂上述第2款之洗錢類型，
      固多以迂迴曲折之方式輾轉為之，但不以透過多層之交易
      活動為限，且掩飾或隱匿之管道是否為共同正犯或其他第
      三人，亦可不問。因而過往實務見解認為，行為人對犯特
      定犯罪所得之財物或利益作直接使用或消費之處分行為，
      或僅將自己犯罪所得財物交予其他共同正犯，祗屬犯罪後
      處分或移轉贓物之行為，非本條例所規範之洗錢行為，已
      與新法所規定之洗錢態樣有所扞格。蓋行為人如意圖掩飾
      或隱匿特定犯罪所得來源，而將特定犯罪所得直接消費處
      分，或移轉交予其他共同正犯予以隱匿，甚或交由共同正
      犯以虛假交易外觀掩飾不法金流移動，依新法規定，皆已
      侵害新法之保護法益，係屬新法第2條第1或2款之洗錢行
      為，尚難單純以不罰之犯罪後處分贓物行為視之（最高法
      院108年度台上字第3993號判決意旨參照）。本案被告及
      所屬詐欺集團成員藉由層層轉匯或提領後轉交之行為轉變
      犯罪所得之物理空間，而隱匿金錢來源為前開詐欺所得贓
      款，製造金流之斷點，並妨礙國家對於詐欺犯罪所得之追
      查，所為實已該當一般洗錢罪無疑，且被告應能知悉交出
      系爭國泰銀行帳戶使用權源，或自系爭國泰銀行帳戶提領
      款項交出後，對於該筆贓款之流向均不清楚而無法掌握，
      足見主觀上有隱匿該財產與犯罪之關聯性，以躲避國家追
      訴、處罰之故意，是被告確有共同隱匿移轉加重詐欺取財
      之特定犯罪所得之行為甚明，自應該當洗錢防制法第14條
      第1項之一般洗錢罪。
（二）是核被告所為，係犯刑法第339條之4第1項第2款之三人以
      上共同詐欺取財、洗錢防制法第14條第1項之一般洗錢罪
      。
（三）按共同實行犯罪行為之人，在合同意思範圍以內，各自分
      擔犯罪行為之一部，相互利用他人之行為，以達其犯罪之
      目的者，即應對於全部所發生之結果，共同負責，不問犯
      罪動機起於何人，亦不必每一階段犯行，均經參與。又關
      於犯意聯絡，不限於事前有所協議，其於行為當時，基於
      相互之認識，以共同犯罪之意思參與者，亦無礙於共同正
      犯之成立。且數共同正犯之間，原不以直接發生犯意聯絡
      者為限，即有間接之聯絡者，亦包括在內（最高法院98年
      度台上字第4384號、98年度台上字第713號判決意旨參照
      ）。查被告雖未親自參與詐騙告訴人之行為，惟被告所屬
      詐欺集團對告訴人施以詐術，均屬詐欺集團成員基於共同
      犯意聯絡所為之行為分擔。無論被告係以幫助之犯意而實
      行全部之犯行，或先以幫助之犯意嗣進而層升為共同正犯
      之不法內涵，其實際分擔提供帳戶及提領贓款之構成要件
      行為，參與部分為詐欺、洗錢犯罪歷程不可或缺之重要環
      節，顯見其有以自己犯罪之意思，被告先前提供帳戶之幫
      助行為應為提領、提領贓款之正犯行為所吸收，被告參與
      部分既為詐欺集團犯罪歷程不可或缺之重要環節，顯見其
      有以自己犯罪之意思與該詐欺集團成員間，有犯意聯絡與
      行為分擔甚明，即令被告並未與其他負責詐騙被害人成員
      謀面或直接聯繫，亦無礙於其共同參與犯罪之認定。是以
      被告與其他詐欺集團成員間，有犯意聯絡及行為分擔，為
      共同正犯。被告暨所屬詐欺集團成員係於密接之時間內，
      由不詳詐欺集團成員以同一詐術事由，對告訴人施行詐術
      ，雖告訴人有多次交款行為，然獨立性均極為薄弱，依一
      般社會健全觀念，在時間差距上，難以強行分開，在刑法
      評價上，以視為數個舉動之接續施行，包括評價為法律上
      一行為，屬接續犯。被告係以一行為同時構成刑法第339
      條之4第1項第2款之三人以上共同詐欺取財、洗錢防制法
      第14條第1項之一般洗錢罪，為想像競合犯，應依刑法第5
      5條規定，從一重之三人以上共同詐欺取財罪處斷。
（四）按犯洗錢防制法第14、15條之罪，在偵查或審判中自白者
      ，減輕其刑，同法第16條第2項定有明文，本件被告所犯
      之罪，因具想像競合關係是從一重之三人以上共同詐欺取
      財罪論處。然想像競合犯之處斷刑，本質上係「刑之合併
      」，其所謂從一重處斷，乃將想像競合犯組成之評價上數
      罪，合併為科刑一罪，其所對應之刑罰，亦合併其評價上
      數罪之數法定刑，而為一個處斷刑。易言之，想像競合犯
      侵害數法益者皆成立犯罪，論罪時必須輕、重罪併舉論述
      ，同時宣告所犯各罪名，包括各罪有無加重、減免其刑之
      情形，亦應說明論列，量刑時併衡酌輕罪部分量刑事由，
      評價始為充足，然後依刑法第55條前段規定「從一重處斷
      」，非謂對於其餘各罪可置而不論。因此，法院決定處斷
      刑時，雖以其中最重罪名之法定刑做為裁量之準據，惟於
      裁量其輕重時，仍應將輕罪合併評價在內（最高法院108
      年度台上字第4405號判決意旨參照）。而犯洗錢防制法第
      14、15條之罪，在偵查或審判中自白者，減輕其刑，洗錢
      防制法第16條第2項有所明定。被告於本院審判中既有自
      白其涉有一般洗錢之犯行，本應適用洗錢防制法第16條第
      2 項減輕其刑，雖因想像競合之故，而從一重以三人以上
      共同犯詐欺取財罪處斷，惟揆諸前開判決意旨，本院仍應
      將前開一般洗錢罪經減輕其刑之情形評價在內，於量刑時
      併予審酌。
（五）爰審酌邇來電話詐欺集團橫行，因利用進步傳輸科技之故
      ，偵查此類犯罪困難，一般人縱未受騙，亦頗受騷擾，被
      告年盛力強，具有勞動能力，竟不思以正當途徑獲取所需
      ，所為惡性非輕，應予嚴重非難；惟考量被告犯後坦認犯
      行，與告訴人在本院成立調解意願（見本院卷第145頁至
      第150頁），然係約定自111年5月起分期賠償，迄未能完
      全賠償告訴人所受損害之態度；告訴人所受損失金額多寡
      ；兼衡被告自陳高中畢業，在超商工作，月收入3萬元，
      無未成年子女，要扶養父母等語（見本院卷第140頁）等
      一切情狀，量處如主文所示之刑。
三、沒收部分
（一）按犯罪所得，屬於犯罪行為人者，沒收之；前2項之沒收
      ，於全部或一部不能沒收或不宜執行沒收時，追徵其價額
      ；宣告前2條之沒收或追徵，有過苛之虞、欠缺刑法上之
      重要性、犯罪所得價值低微，或為維持受宣告人生活條件
      之必要者，得不宣告或酌減之，刑法第38條之1第1項前段
      、第3項、第38條之2第2項分別定有明文。又所謂各人「
      所分得」，係指各人「對犯罪所得有事實上之處分權限」
      ，法院應視具體個案之實際情形而為認定：倘若共同正犯
      各成員內部間，對於不法利得分配明確時，固應依各人實
      際分配所得沒收；然若共同正犯成員對不法所得並無處分
      權限，其他成員亦無事實上之共同處分權限者，自不予諭
      知沒收；至共同正犯各成員對於不法利得享有共同處分權
      限時，則應負共同沒收之責。至於上揭共同正犯各成員有
      無犯罪所得、所得數額，係關於沒收、追繳或追徵標的犯
      罪所得範圍之認定，因非屬犯罪事實有無之認定，並不適
      用「嚴格證明法則」，無須證明至毫無合理懷疑之確信程
      度，應由事實審法院綜合卷證資料，依自由證明程序釋明
      其合理之依據以認定之（最高法院104年度台上字第3937
      號判決意旨參照）。
（二）被告於本院準備程序供稱：甲○○款項進入我的帳戶，又有
      其他二筆款項進到我的帳戶，之後我的帳戶轉出10萬元這
      部分不是我操作的，但再之後的提領6萬2000元是我所操
      作的，報酬是以提領金額之1%為計算，款項進到我帳戶又
      由別人轉出的部分我就沒有另外收到報酬，提領6萬2000
      元的報酬我有拿到等語（見本院卷第131頁），核以系爭
      國泰銀行帳戶資料，該帳戶於甲○○匯入9萬9000元後，尚
      有不詳人士因不詳原因分別匯入3萬2480元、3萬元，經轉
      出10萬元後（並扣除15元手續費），再經被告提領6萬200
      0元，有系爭國泰銀行帳戶交易明細可參（見偵卷第333頁
      至第335頁、第355頁至第360頁），依有疑惟利被告原則
      ，應認告訴人甲○○所匯款項，係遭詐欺集團其他成員全數
      轉出，而被告所提領之6萬2000元，則係針對前述匯入之3
      萬2480元、3萬元，本案告訴人甲○○既遭全數轉出，無積
      極證據證明被告為其餘贓款之最終持有者，亦無證據資料
      證明被告獲有其他犯罪所得，揆諸前揭說明，其餘共犯所
      分得財物部分，爰不予宣告沒收或追徵之諭知，附此敘明
      。
據上論斷，應依刑事訴訟法第273條之1第1項、第299條第1項前
段，洗錢防制法第14條第1項、第16條第2項，刑法第11條、第28
條、第339條之4第1項第2款、第55條，刑法施行法第1條之1第1
項，判決如主文。
本案經檢察官周佩瑩提起訴，檢察官丙○○到庭執行職務。　
中　　華　　民　　國　　111 　年　　5 　　月　　12　　日
　　　　　　  刑事第十八庭  法  官  張美眉
以上正本證明與原本無異。
如不服本判決應於收受送達後20日內向本院提出上訴書狀，並應
敘述具體理由；其未敘述上訴之理由者，應於上訴期間屆滿後20
日內向本院補提理由書（均須按他造當事人之人數附繕本）「切
勿逕送上級法院」。
告訴人或被害人如不服判決，應備理由具狀向檢察官請求上訴，
上訴期間之計算，以檢察官收受判決正本之日起算。
　　　　                    書記官  薛美怡
中　　華　　民　　國　　111 　年　　5 　　月　　12　　日
附錄本案論罪科刑法條
中華民國刑法第339條之4：
犯第339 條詐欺罪而有下列情形之一者，處1 年以上7 年以下有
期徒刑，得併科1 百萬元以下罰金：
一、冒用政府機關或公務員名義犯之。
二、三人以上共同犯之。
三、以廣播電視、電子通訊、網際網路或其他媒體等傳播工具，
    對公眾散布而犯之。
前項之未遂犯罰之。
洗錢防制法第14條
有第二條各款所列洗錢行為者，處 7 年以下有期徒刑，併科新
臺幣 5 百萬元以下罰金。
前項之未遂犯罰之。
前二項情形，不得科以超過其特定犯罪所定最重本刑之刑。